最高法院民事判決　　　　　　　九十四年度台上字第五七八號
　　上　訴　人　丁○○
　　訴訟代理人　簡長輝律師
　　被 上訴 人　甲○○
　　　　　　　　　　　　巷77.
　　　　　　　　乙○○
　　兼上列一人
　　法定代理人　丙○○
上列當事人間請求確認親子關係不存在事件，上訴人對於中華民
國九十二年十月十五日台灣高等法院第二審判決（九十二年度家
上字第二九九號），提起上訴，本院判決如下：
    主  文
原判決廢棄，發回台灣高等法院。
    理  由
本件上訴人主張：被上訴人丙○○與被上訴人甲○○原係夫妻，
婚後感情不佳，致徐女離家出走與伊於民國八十六年間發生性關
係，嗣丙○○與甲○○於同年九月二十四日協議離婚（登記），
丙○○於八十七年一月八日產下被上訴人乙○○，而因徐女受胎
係在婚姻關係存續中，依民法第一千零六十三條第一項規定，乙
○○被推定為甲○○之子。惟徐女於乙○○未滿足歲時即將其交
由伊撫育迄今，經長庚醫院為血緣鑑定，伊與乙○○間有父子關
係機率達百分之九十九點九九一二，今因乙○○受婚生推定之限
制，致伊無法認領乙○○，而伊不得提起民法第一千零六十三條
第二項之訴訟，然伊對甲○○與乙○○間婚生親子關係之存否既
有爭執，伊法律上地位即處於不安之地位，且為求血緣真實性，
有認領乙○○以為正確判決之法律上利益等情，爰依民事訴訟法
第二百四十七條規定，提起本件訴訟等情，求為確認乙○○非甲
○○、丙○○之婚生子之判決。
原審不經言詞辯論，維持第一審未經言詞辯論所為上訴人敗訴之
判決，駁回其上訴，無非以：按妻之受胎，係在婚姻關係存續中
者，推定其所生子女為婚生子女；前項推定，如夫妻之一方能證
明妻非自夫受胎者，得於知悉子女出生之日起一年內，提起否認
之訴。民法第一千零六十三條第一項、第二項規定甚明。倘夫妻
均已逾該項所定之除斥期間而未提起否認之訴，則該子女在法律
上不能不認為夫之婚生子女，無論何人皆不得為反對之主張（本
院二十三年上字第三四七三號及七十五年台上字第二○七一號判
例、八十三年度第六次民事庭決議參照）。實務上雖有允許提起
親子關係存在之訴者，仍係針對非婚生子女，至於受婚生推定之
子女尚無適用。查乙○○之生母丙○○於八十二年十二月十七日
與甲○○結婚，於八十六年九月二十四日離婚，而丙○○係於八
十七年一月八日分娩產下乙○○，自乙○○出生時起回溯第一百
八十一日起至第三百零二日止為受胎期間，上開期間在丙○○、
甲○○婚姻關係存續中，有戶籍謄本可參，堪信上訴人此部分主
張為真實。依民法第一千零六十三條第一項規定，乙○○即應推
定為丙○○、甲○○之婚生子，縱該推定與真實之血統有所不符
，亦應由甲○○、丙○○依同條第二項規定提起否認子女之訴，
除甲○○、丙○○有民事訴訟法第五百九十條所定未能於法定期
間提起或因死亡不能提起否認子女之訴情形外，受婚生推定之乙
○○、任何人均不得為反對之主張。況本件於法律上，縱令乙○
○亦不能提起否認子女之訴，於法律上無予保障必要之第三人即
上訴人，自無例外。則上訴人雖迴避民法第一千零六十三條之規
定，另主張依八十九年間修正之民事訴訟法第二百四十七條規定
、本院四十二年台上字第一○四五號判例，主張確認親子關係之
存否，並為上開舉證，因所提起之訴訟仍屬民法第一千零六十三
條之否認之訴範圍，自非得以確認身分關係之訴排除其適用，上
訴人前述舉證，不得為其有利之論據。上訴人又引本院四十二年
台上字第一○三一號判例，惟該判例與本件受婚生推定之子得否
以自己名義提起確認親子關係不存在之訴無涉。另修正後民事訴
訟法第二百四十七條第一項後段、第二項規定，乃指法律關係基
礎事實存否得為確認之訴之訴訟標的，核與本件仍屬民法第一千
零六十三條否認之訴不同。況第三人為除去私法上地位不安之狀
態，固提起親子關係不存在之確認訴訟，然非謂其實質上為否認
子女之訴者，亦可不受該項限制，否則任何不合於提起否認子女
之訴之資格者，均得改提起確認之訴以達規避前開法律限制之目
的，其結果有關否認權人之限制，無異形同具文。至上訴人主張
兩造親子關係存否之基礎事實即生物學上之血緣關連，其重要性
遠大於法律推定之婚生承認制度，法院應基於保護子女即乙○○
利益為出發，認如上訴人提出確切證據證明其與乙○○間有血緣
關係時，即足以推翻法律推定之婚生子女，以符合發現真實事實
之旨趣。然尚無明確之法律條文，若擅自解釋，則歪曲違背法律
之適用。且民法第一千零六十三條第一項規定所推定之婚生子，
依同條第二項規定，該項推定僅夫或妻得提起否認子女之訴，舉
證訴請推翻，並未及於第三人即親生父或子女亦得訴請推翻婚生
子女之關係。又否認子女之訴雖涉子女真正身分之釐清，對子女
權益最為關鍵，但立法者亦顧慮由子女提出婚生否認之訴訟，或
可能將暴露母親之通姦行為，有違反人倫道德之嫌，而於立法上
不允許子女提出。至於同時不允許第三人提出婚生否認訴訟之權
利，其立法意旨亦在於避免第三人之濫訴，致破壞婚姻安定及影
響子女受保護教養之利益。民法對否認婚生子女之訴訟以一年短
期除斥期間加以限制，無非因欲早日確定子女身分，使該子女受
益。縱令民法第一千零六十三條之實體法規定因時代變遷，親子
關係鑑定技術進步，男女來往關係複雜，原立法目的不足以因應
而需增修，然此係立法機關職權，法院不得擅自違反法律明定而
予限縮或擴張解釋。綜上，乙○○既係其生母丙○○分娩所生，
受胎期間又於丙○○與推定之父甲○○婚姻關係存續中，依法既
經推定為丙○○、甲○○之婚生子，丙○○、甲○○又無民法第
一千零六十三條第二項、民事訴訟法第五百九十條所定情形，依
法即不得提起確認親子關係不存在之訴，以否認乙○○為婚生子
法律地位，上訴人所為上開訴訟，顯無理由等詞，為其判斷之基
礎。
惟按第二審法院依民事訴訟法第四百六十三條，準用同法第二百
四十九條第二項之規定，對於當事人之上訴不經言詞辯論逕以判
決駁回之者，須當事人聲明上訴之事項，在法律上顯無理由時，
始得為之，若當事人於其聲明上訴之事項，能否為有利於己之證
明或法律上之見解顯有爭議，遽難論斷時，則不得謂其上訴在法
律上顯無理由，自不在不經言詞辯論逕以判決駁回其上訴之列。
查本件訴訟，第一審及原審均未行言詞辯論，卷內並無被上訴人
提出書狀作何聲明或陳述，則被上訴人乙○○之生母丙○○及推
定之父甲○○究竟有無於法定期間內提起否認之訴而受有勝訴判
決之事實，尚屬不明，此與本件有無民法第一千零六十三條第一
項規定之適用，乃至乙○○應否被排除受婚生推定，以及上訴人
所提確認之訴能否為有利於己之證明至有關聯，未經調查及辯論
，無從明瞭。次查受婚生推定之婚生子女，除夫或妻得提起否認
之訴外，第三人可否主張係子女之親生父，提起確認親子關係存
在或不存在之訴，見解兩歧，有否定說、肯定說之別。此項訴訟
，關於婚姻之安定、家庭之和諧、血統之確定、人倫之關係、並
子女及親生父之最佳利益，如何斟酌損益、衡量利害，應行言詞
辯論，俾當事人得為攻擊防禦方法之主張及舉證，使為充分完足
之陳述，庶得明辨法律正反意見之利弊得失，形成心證而為取捨
，方予裁判，始為正辦。綜上所論，本件確認親子關係不存在之
訴應經言詞辯論，第一審慮未及此，認上訴人所提起之本件訴訟
在法律上顯無理由，不經言詞辯論，逕以判決駁回，程序上於法
有違。原審未予糾正，卻以上訴人之上訴顯無理由，不經言詞辯
論，逕以判決駁回上訴人之上訴，揆諸上開說明，同屬程序上於
法有違。上訴論旨指摘原判決不當，求予廢棄，非無理由。
據上論結，本件上訴為有理由。依民事訴訟法第四百七十七條第
一項、第四百七十八條第二項，判決如主文。
中　　華　　民　　國　九十四　年　　三　　月　三十一　日
                      最高法院民事第四庭
                          審判長法官  吳　正　一
                                法官  劉　福　聲
                                法官  黃　義　豐
                                法官  簡　清　忠
                                法官  李　彥　文
      本件正本證明與原本無異
                                      書  記  官
中　　華　　民　　國　九十四　年　　四　　月　 十四　 日
                                                      V
